---
title: "Er det høyde som bestemmer inntekt?"
format:
  html: default
  pdf: default
  docx: default
df_print: tibble
bibliography: [heights.bib, ag.bib]
language: nb.yml
number-sections: true
---

```{r}
#| label: setup
#| output: false
#| message: false
library(vtable)
library(tidyverse)
```

## Beskrivelse av data

Datasettet er kalt *heights* og er en del av pakken modelr, @modelr, som er en utvidelspakke for statistikksystemet R, @Rcore.

## Kode

Følgende «chunk» er kode som samtlige grupper bør kjøre rett etter setup chunk-en slik at vi jobber med samme data og har samme variabelnavn.

```{r}
hoyde <- modelr::heights

hoyde <- hoyde %>% 
  mutate(
    bmi = weight * 0.4536/(height * 2.54/100)^2,
    married = fct_collapse(
      .f = marital,
      married = "married",
      other_level = "not married"
    ),
    edu_fac = cut(
      x = education,
      breaks = c(0, 12, 14, 16, 21),
      labels = c("not_hs", "not_cc", "not_col", "col_plus"),
      right = FALSE
    )
  ) |> 
  # reorganiserer data s.a. de fire faktor-variablerne kommer
  # lengst til høyre
  select(income:age, education:bmi, everything()) |>
  # Dropper marital og education siden disse ikke skal brukes
  select(-education, -marital)

# Inntekt lik 0
hoydeZeroInc <- hoyde |> 
  filter(income == 0)
# «Normal» inntekt
hoydeNormInc <- hoyde |> 
  filter(income > 0 & income < 343830)
hoydeHighInc <- hoyde |> 
  filter(income == 343830)
```

## Gjennomgang av koden

Her følger en gjennomgang av koden ovenfor steg for steg.
I tillegg gis noen eksempler på bruk av `vt()` og `st()` fra pakken `vtable`.

Vi starter med å lese inn datasettet.

``` {#lst-leser-inn-data .R lst-cap="Leser inn heights datasettet fra pakken modelr og gir datasettet navnet hoyde."}
hoyde <- modelr::heights
```

```{r}
#| echo: false
# Leser hoyde inn på nytt for å gå igjennom steg for steg koden ovenfor
hoyde <- modelr::heights
```

Vi kan så bruke `st()` fra `vtable` for å sjekke datasettet (merk at dere vil se en annen tabell hvis dere har kjørt hele kode-blokken ovenfor).

``` {#lst-sjekker-data-vha-vt .R lst-cap="Sjekker innleste data vha. st()."}
hoyde |>  st()
```

```{r}
#| echo: false
hoyde |>  st()
```

Vi har altså 7006 observasjoner og 8 variabler.
For variablene `weight`, `education` og `afqt` har vi NA-er.

Det har vært spekulert om observert lønnsmessig «høyde premium» egentlig er en skjult «vekt straff».
Tanken er at det er en negativ sammenheng mellom høyde og overvekt og at arbeidsgivere er redd for at personer som strever med overvekt har større sjanse for å ha eller få alvorlig helseproblemer og at arbeidsgivere derfor anser disse arbeidstakerne som mindre produktive og derfor tilbyr lavere lønn.
For å se om dette er tilfelle lager vi en ny variabel `bmi` («body mass index»).
I tillegg lager vi en forenklet versjon av variabelen `marital` der vi bare skiller mellom `married` (TRUE) og `not_married` (FALSE).

``` {#lst-bmi-married .R lst-cap="Bruker mutate til å lage variabelen `bmi`. I tillegg bruker vi funksjonen `fct_collapse` til å «klappe sammen» de fem kategorien i marital til bare to kategorier i variabelen `married`."}
hoyde <- hoyde %>% 
  mutate(
    bmi = weight * 0.4536/(height * 2.54/100)^2,
    married = fct_collapse(
      .f = marital,
      married = "married",
      other_level = "not married"
    ),
```

Vi forenkler også variabelen `education` s.a.
vi bare skiller mellom kategorien `not_hs` («Not High School Exam»; 0 ≤ education \<12), `not_cc` («Not Community College»; 12 ≤ education \<14) `not_col` («Not College»; 14 ≤ education \< 16) og `col_plus` («4 years College or more»; education ≥ 16)

``` {#lst-edu-fac .R lst-cap="I samme mutate lager vi også variablen edu_fac ved å kutte education opp i fire intervaller"}
edu_fac = cut(
      x = education,
      breaks = c(0, 12, 14, 16, 21),
      labels = c("not_hs", "not_cc", 
                    "not_col", "col_plus"),
      right = FALSE
    )
```

Det kan være hensiktmessig å samle kategorivariablene lengst til høyre i datasettet (f.eks blir resultatet av `st()`en noe ryddigere tabell).

``` {#lst-move-vars .R lst-cap="Endrer rekkefølgen på variablene s.a. kategorivariablene samles lengst til høyre i datasettet."}
  select(income:age, education:bmi, everything())
```

Vi kommer ikke til å bruke variablene `education` og `marital` så disse dropper vi.

``` {#lst-drop-vars .R lst-cap="Vi skal ikke benytte variablene `marital` og `education` så disse droppes fra datasettet."}
  select(-education, -marital)
```

```{r}
#| echo: false
hoyde <- hoyde %>% 
  mutate(
    bmi = weight * 0.4536/(height * 2.54/100)^2,
    married = fct_collapse(
      .f = marital,
      married = "married",
      other_level = "not married"
    ),
    edu_fac = cut(
      x = education,
      breaks = c(0, 12, 14, 16, 21),
      labels = c("not_hs", "not_cc", "not_col", "col_plus"),
      right = FALSE
    )
  ) |> 
  # reorganiserer data s.a. de fire faktor-variablerne kommer
  # lengst til høyre
  select(income:age, education:bmi, everything()) |>
  # Dropper marital og education siden disse ikke skal brukes
  select(-education, -marital)
```

Hoyde med nye variabler:

```{r}
hoyde |> vt(missing = TRUE)
```

## Splitter i tre datasett

Til slutt deler vi hoyde inn i tre datasett, hhv.
`hoyde_inc_zero`, `hoyde_inc_norm` og `hoyde_inc_high`.
Vi vil analysere `hoyde_inc_norm` grundigst og så sjekke eventuelle funn opp mot `hoyde_inc_zero` og `hoyde_inc_high`.

``` {#lst-3-subsets .R lst-cap="Vi deler `hoyde` inn i tre «subsets». Datasettet `hoydeNormInc` er det vi vil konsentrere oss om."}
# Inntekt lik 0
hoydeZeroInc <- hoyde |> 
  filter(income == 0)
# «Normal» inntekt
hoydeNormInc <- hoyde |> 
  filter(income > 0 & income < 343830)
# Høy inntekt
hoydeHighInc <- hoyde |> 
  filter(income == 343830)
```

```{r}
#| echo: false
# Inntekt lik 0
hoydeZeroInc <- hoyde |> 
  filter(income == 0)
# «Normal» inntekt
hoydeNormInc <- hoyde |> 
  filter(income > 0 & income < 343830)
# Høy inntekt
hoydeHighInc <- hoyde |> 
  filter(income == 343830)
```

## Beskrivende statistikk for de tre datasettene

### hoydeZeroInc

Datasettet `hoydeZeroInc` inneholder `r nrow(hoydeZeroInc)` observasjoner.
Vi har `r colSums(is.na(hoydeZeroInc))` manglende verdier (NA) for variablene `r names(hoydeZeroInc)`.

```{r}
hoydeZeroInc |> st()
```

```{r}
hoydeZeroInc |> vt()
```

### hoydeNormInc

Datasettet `hoydeNormInc` inneholder `r nrow(hoydeNormInc)` observasjoner.
Vi har `r colSums(is.na(hoydeNormInc))` manglende verdier (NA) for variablene `r names(hoydeNormInc)`.

```{r}
hoydeNormInc |> st()
```

```{r}
hoydeNormInc |> vt()
```

### hoydeHighInc

Datasettet `hoydeHighInc` inneholder `r nrow(hoydeHighInc)` observasjoner.
Vi har `r colSums(is.na(hoydeHighInc))` manglende verdier (NA) for variablene `r names(hoydeHighInc)`.

```{r}
hoydeHighInc |> st()
```

```{r}
hoydeHighInc |> vt()
```

\clearpage

## Scatterplot for høyde og inntekt

Plot av høyde mot inntekt for normal-inntekter (større enn \$0, mindre enn \$343830).
Vi har benyttet `geom_jitter()` som er en variant av `geom_point()`.

```{r}
#| fig-cap: Vi ser ut til å få høyere inntekt dess høyere vi er.
hoyde  |> 
  ggplot(
  mapping = aes(
    x = height,
    y = income
    )
  ) + 
  geom_jitter(
    size = 1,
    alpha = 0.40
    ) +
  geom_smooth(
    formula = y ~ x,
    method = "lm",
    colour = "black",
    lwd = 0.75,
    se = FALSE
    )
```

```{r}
#| fig-cap: Sammenhengen synes å være den samme når vi studerer normale inntekter.
hoydeNormInc  |> 
  ggplot(
  mapping = aes(
    x = height,
    y = income
    )
  ) + 
  geom_jitter(
    size = 1,
    alpha = 0.40
    ) +
  geom_smooth(
    formula = y ~ x,
    method = "lm",
    colour = "black",
    lwd = 0.75,
    se = FALSE
    )
```

Er dette hele historien eller kan det være andre bakenforliggende variabler som styrer dette.
Det skal vi forsøke å få et innblikk i vha.
EDA

## Lage histogram for to subsets

En teknikk som kan være aktuell i en EDA anlyse er å lage histogram av datene der dataene er delt opp i undrgrupper.
Plasserer vi histogrammene i samme figur er de lettere å sammenligne.

Her illustreres denne teknikken ved å studere fordelingen av høyde for hhv.
kvinner og menn.
Vi starter med å regne ut gjennomsnittlig høyde og standardavvik for hhv.
menn og kvinner.
Disse parametrene vil vi bruke for å tegne inn normalfordelingskurver i samme plot.

``` {#lst-mean-sd .R lst-cap="Beregner gjennomsnittlig høyde og standardavvik for hhv. kvinner og menn. Merk at her har vi benyttet data fra hele datasettet, dvs. 7006 observasjoner."}
meanHeightMale <- hoyde |> 
  filter(sex == 'male') %>% 
  select(height) |> 
  # konverterer en tibble med 3402 rekker og 1 kolonne
  # til en vektor med 3402 elementer siden mean() forlanger en
  # vektor som input
  pull() |> 
  # finner gjennomsnittet av verdiene i vektoren
  mean()

meanHeightFemale <- hoyde |> 
  filter(sex == 'female') %>% 
  select(height) |> 
  pull() |> 
  mean()

# standard deviation
sdHeightMale <- hoyde |> 
  filter(sex == 'male') |> 
  select(height) |> 
  pull() |> 
  sd()

sdHeightFemale <- hoyde |>
  filter(sex == 'female') |>
  select(height) |>
  pull() |> 
  sd()
```

```{r}
#| echo: false
#mean height
meanHeightMale <- hoyde |> 
  filter(sex == 'male') %>% 
  select(height) |> 
  # konverterer en tibble med 3402 rekker og 1 kolonne
  # til en vektor med 3402 elementer siden mean() forlanger en
  # vektor som input
  pull() |> 
  # finner gjennomsnittet av verdiene i vektoren
  mean()

meanHeightFemale <- hoyde |> 
  filter(sex == 'female') %>% 
  select(height) |> 
  pull() |> 
  mean()

# standard deviation
sdHeightMale <- hoyde |> 
  filter(sex == 'male') |> 
  select(height) |> 
  pull() |> 
  sd()

sdHeightFemale <- hoyde |>
  filter(sex == 'female') |>
  select(height) |>
  pull() |> 
  sd()
```

Så genererer vi histogram og overliggende empirisk fordeling tegnet utfra gjennomsnittlig høyde og tilhørende standardavvik som vi har regnet ut ovenfor.

``` {#lst-hist .R lst-cap="Histogrammer for høyde for hhv. menn og kvinner med inntegnet normalfordelingskurve (tetthetsfunksjon). Normalfordelingskurvene er tegnet ut fra gjennomsnitt og standardavvik beregnet ovenfor. Dataene er fra hele datasettet `heights`."}
hoyde %>%
  ggplot() +
  ### male ###
  geom_histogram(
    data = filter(hoyde, sex == "male"),
    mapping = aes(x = height, y = after_stat(density)),
    binwidth = 1, alpha = 0.3, colour = 'grey40', fill = 'grey40'
    ) + 
  geom_vline(
    xintercept = meanHeightMale,
    colour = 'grey40', lwd = 0.75, linetype = 3
    ) +
  stat_function(
    fun = dnorm,
    args = list(mean = meanHeightMale, sd = sdHeightMale),
    colour = 'grey40'
    ) +
  # female
  geom_histogram(
    data = filter(hoyde, sex == "female"),
    mapping = aes(x = height, y = after_stat(density)),
    binwidth = 1, alpha = 0.7, colour = 'black', fill = 'grey40'
    ) +
  stat_function(
    fun = dnorm, args = list(mean = meanHeightFemale, sd = sdHeightFemale),
    colour = 'black'
    ) +
  geom_vline(
    xintercept = meanHeightFemale, colour = 'grey40', lwd = 0.75, linetype = 3
    ) 
```

```{r}
#| echo: false
#| label: fig-hist
#| fig-cap: Histogram av høyde fordelt på kjønn. I tillegg er normalfordeling for observert gjennomsnitt og standard-avvik, også fordelt på kjønn, tegnet inn.
hoyde %>%
  ggplot() +
  ### male ###
  geom_histogram(
    data = filter(hoyde, sex == "male"),
    mapping = aes(x = height, y = after_stat(density)),
    binwidth = 1,
    alpha = 0.3,
    colour = 'grey40',
    fill = 'grey40'
    ) + 
  geom_vline(
    xintercept = meanHeightMale,
    colour = 'grey40', 
    lwd = 0.75,
    linetype = 3
    ) +
  stat_function(
    fun = dnorm,
    args = list(
      mean = meanHeightMale, 
      sd = sdHeightMale
      ),
    colour = 'grey40'
    ) +
  # female
  geom_histogram(
    data = filter(hoyde, sex == "female"),
    mapping = aes(x = height, y = after_stat(density)),
    binwidth = 1,
    alpha = 0.7,
    colour = 'black',
    fill = 'grey40'
    ) +
  stat_function(
    fun = dnorm,
    args = list(
      mean = meanHeightFemale,
      sd = sdHeightFemale
      ), 
    colour = 'black'
    ) +
  geom_vline(
    xintercept = meanHeightFemale,
    colour = 'grey40',
    lwd = 0.75,
    linetype = 3
    ) 
```

\clearpage

## Oppgaven

Hver gruppe skal skrive et «mini-paper» over lesten:

1.  Innledning
2.  Litteraturgjennomgang utfra gruppens problemstilling.
3.  EDA av datasettet heights med utgangspunkt i problemstillingen angitt for hver gruppe nedenfor.
4.  Konklusjon
5.  Referanser

og lage en tilhørende presentasjon (10-15 min.) av resultatene.

### Arbeidsform

Gruppene skal jobbe i et RStudio prosjekt koblet mot et Github repo.

### Levering

Når ferdig inviter meg (agjest) inn i repo (oppe i Github).
Jeg vil gjøre en pull, lage en ny gren ag.
Foreslå eventuelle fiks/endringer og opprette et nytt dokument ag_comments.qmd med generelle kommentarer.
Dette vil jeg gjøre tilgjengelig som en pull request på Github.
Dere kan da se hva jeg forslår og eventuelt akseptere mine endringer.

### Tips presentasjon

Enkleste måten å lage en presentasjon når paperet er ferdig er å lagre paperet med ett nytt navn, feks lagre paper.qmd som paper_pres.qmd.
Så endre YAML header til en header som passer for presentasjon og så slette tekst/gjøre tekst om til punkter.
Husk header nivå 2 gir ny slide.
Plot, tabeller, kode etc. fra paper skal da være tilgjengelig i presentasjonen.

## Problemstilling for hver gruppe

### Gruppe 1

Sammenhengen mellom:

-   utdanning og inntekt
    -   bruk edu_fac variabelen
-   høyde og inntekt; facet mht. edu_fac
-   utdanning og høyde
-   Fordeling utdanning i hoydeZeroInc og hoydeHighInc
-   Skiller obs. i hoydeZeroInc og hoydeHighInc seg fra hoydeNormInc mht. høyde og utdanning.

Noen referanser som kan være et utgangspunkt for litteraturgjennomgang: @bureau; @case2008; @case2009; @deaton2009; @hubler2015; @mitchell2020; @ochsenfeld2016 og @published2009

### Gruppe 2

Sammenhengen mellom kjønn og inntekt:

-   høyde og inntekt
    -   scatterplot facet mht. kjønn.
    -   Bruk teknikken med hele datasettet i bakgrunnen
-   Høyde menn/kvinner i hoydeZeroInc og hoydeHighInc. Skiller disse seg fra høyde menn/kvinner i hoydeNormInc.
-   Har vi inntektsforskjeller mellom menn og kvinner som er like høye?
    -   Studer kategoriene 65, 66, 67 og 68 tommer høy (hvor vi både har menn og kvinner). Lag et subset for hver av de fire høydene og sjekk for forskjeller i inntekt mellom kjønn. Husk konklusjon.
-   Er det markante kjønnsforskjeller i hoydeZeroInc og hoydeHighInc?

Noen referanser som kan være et utgangspunkt for litteraturgjennomgang: @aragao; @bobbitt-zeher2007; @bureau; @card2016; @hejase2020; @mitchell2020; @nyirongo; @ochsenfeld2016; @petersen1995; @santossilva2021; @on-the-economy-blog2020 og @gould2016.

Sammenhengen mellom ansiennitet (alder) og inntekt:

-   Er det noen sammenheng?
-   Er det forskjeller mht. kjønn?
-   Er det markante kjønnsforskjeller mht. alder i hoydeZeroInc, hoydeHighInc og hoydeNormInc?

Noen referanser som kan være et utgangspunkt for litteraturgjennomgang: @medoff1980, @dash2017 og @mincer1974

### Gruppe 3

Sammenhengen mellom inntekt og evnenivå (afqt).
Tjener «smarte» personer mer?

-   Sammenhengen mellom afqt og inntekt i hoydeNormInc
-   aftq i hoydeZeroInc og hoydeHighInc
-   Sammenhengen mellom afqt og inntekt, facet mht. kjønn
-   Sammenhengen mellom edu_fac/education og afqt
-   Sammenhengen mellom høyde og afqt

Referanser som kan være et utgangspunkt for litteraturgjennomgang: @zagorsky2007; @bound1986, @wolfinger2019, @kanarek2013, @nls2023 og @iii1996

Sammenhengen mellom ansiennitet (alder) og inntekt:

-   Er det noen sammenheng?
-   Er det forskjeller mht. kjønn?
-   Er det markante kjønnsforskjeller mht. alder i hoydeZeroInc, hoydeHighInc og hoydeNormInc?

Noen referanser som kan være et utgangspunkt for litteraturgjennomgang: @medoff1980, @dash2017 og @mincer1974

### Gruppe 4

Sammenhengen mellom gift/ugift og inntekt.

-   Er det forskjell menn/kvinner?
-   Varierer premie/straff for gift mann/kvinne med utdannelse?
-   Er det noen sammenheng mellom gift/ugift og utdannelse?
-   Er det noen sammenheng mellom bmi og gift/ugift?

Referanser som kan være et utgangspunkt for litteraturgjennomgang: @on-the-economy-blog2020; @vandenbroucke og @case2008

### Gruppe 5

Sammenheng mellom mbi og inntekt.

-   sammenheng bmi og inntekt
-   sammenheng bmi og inntektsforskjell mellom menn/kvinner
-   sammenheng bmi og inntektsforskjell mellom menn/kvinner gitt gift/ugift
-   sammenheng bmi og inntektsforskjell mellom menn/kvinner gitt edu_fac

Referanser som kan være et utgangspunkt for litteraturgjennomgang: @bockerman2019; @caliendo2016; @cawley2015; @edwards2021; @han2009; @hildebrand2010; @kan2012; @lee2017; @sargent1994; @zotero-1832 og @zotero-1833

## Referanser
