---
title: "Koble sammen RStudio og Github på mac"
author: "ag"
editor: visual
---

## Innledning

Det ser ut til at det har skjedd noen endringer så våre gamle besvergelser virker ikke lenger.

Følgende skal virke, men krever at pakken `usethis` er installert. Så gjør dette først via **Install** under **Packages**.

```{r}
#| eval: false
# Ditt navn og epost-adressen du ønsker å bruke
usethis::use_git_config(user.name = "YourName", user.email = "your@mail.com")
```

```{r}
#| eval: false
# lager token (nøkkel) på Github side
# Sett varighet til Custom… ett år frem
# create token
# kopier så token
usethis::create_github_token()
```

-   Kopier den nye nøkkelen.

-   Gå tilbake til RStudio og gi kommandoen

```{r}
#| eval: false
# gitcreds_set() only works in interactive mode
gitcreds::gitcreds_set()
```

I spørsmålet som kommer opp i **Console** (nederst til venstre) svarer du med å lime inn den nye nøkkelen (token) fra Github. Kommer det opp et Xaccess vindu fra macosx så limer du nøkkelen inn der også.

Da skal nøkkelen være satt. Du kan eventuelt også legge den inn i `.Renviron` filen. Dette gjøres med kommandoen

```{r}
usethis::edit_r_environ()
```

I filen som åpnes må du skrive `GITHUB_PAT='YourPAT'` der YourPAT byttes ut med nøkkelen (token) fra Github. Det er viktig at du legger inn et linjeskift til slutt, dvs. plasser cursoren etter avsluttende parentes og trykk return før du til slutt lagrer filen.

Til slutt kan du sjekke at alt ser ok ut med kommandoen:

```{r}
#| eval: false
usethis::git_sitrep()
```
